臺灣桃園地方法院刑事判決
111年度審金訴字第15號
公  訴  人  臺灣桃園地方檢察署檢察官
被      告  柯旻廷



選任辯護人  廖偉成律師
被告因詐欺等案件，經檢察官提起公訴（110年度偵字39781號）
，被告於本院準備程序中，就被訴事實為有罪之陳述，經本院告
知簡式審判程序意旨，並聽取當事人及辯護人之意見後，本院合
議庭裁定改由受命法官獨任依簡式審判程序審理，判決如下：
    主  文
乙○○犯三人以上共同詐欺取財罪，處有期徒刑壹年。
    事實及理由
一、犯罪事實：
    乙○○因缺錢花用，於民國110年7月間某日，加入真實姓名年
    籍均不詳、於通訊軟體LINE（下稱LINE）暱稱「爆富人力」
    、通訊軟體TELEGRAM（下稱TELEGRAM）暱稱「厚德載物」之
    成年人所組成之3人以上，以實施詐術為手段，具有持續性
    、牟利性之有結構性詐欺犯罪組織集團（乙○○所犯參與組織
    犯行，業經臺灣屏東地方法院以110年度金訴字第100號判決
    判處有期徒刑1年4月在案，復無證據證明該詐欺集團中有未
    滿18歲之人，下稱「本案詐欺集團」）。渠等分工模式為「
    本案詐欺集團」擔任「機房」工作之成員，負責撥打電話施
    以詐術，使遭詐騙之人陷於錯誤依指示將款項匯入指定之人
    頭帳戶而交付財物，由「本案詐欺集團」成員再指揮車手提
    領款項，乙○○則擔任收水，負責向提款車手收取款項並轉交
    詐欺集團成員之工作，乙○○收取款項後，依指示將贓款置放
    於指定地點，續由「本案詐欺集團」不詳成員前往收取後轉
    交「本案詐欺集團」上游成員朋分，以掩飾其等詐欺犯罪所
    得之本質及去向，製造金流斷點。謀議既定，乙○○、「爆富
    人力」、「厚德載物」及真實姓名年籍均不詳之「本案詐欺
    集團」所屬成員間共同意圖為自己不法之所有，基於3人以
    上詐欺取財及掩飾、隱匿特定詐欺犯罪所得本質、去向之洗
    錢等犯意聯絡，由「本案詐欺集團」機房成員於110年7月28
    日晚間8時21分許，先偽以丙○○之子撥打電話向丙○○誆稱其
    行動電話門號變更為0000000000號，再以該門號加為丙○○LI
    NE好友後，於110年7月28日晚間8時32分許，以LINE撥打語
    音通話予丙○○訛稱因需錢投資，央以借款等語，致丙○○陷於
    錯誤，而於110年7月29日上午11時15分許，前往屏東縣○○鄉
    ○○路000號之內埔郵局，臨櫃匯款新臺幣（下同）40萬元至
    江孟潔（所涉詐欺部分，由檢察官以110年度偵字第39338號
    、第39781號另為不起訴處分）所申辦之永豐商業銀行股份
    有限公司（下稱永豐銀行）帳號00000000000000號帳戶（下
    稱永豐銀行帳戶）內後，江孟潔則依「本案詐欺集團」某成
    員之指示，前往址設桃園市○○區○○路00號之永豐銀行桃園分
    行，於同日中午12時17分以臨櫃提款之方式提領35萬8,000
    元，及於同日中午12時25分、12時26分許至自動櫃員機提領
    3萬元、1萬2,000元（共計提領40萬元）後，再依「本案詐
    欺集團」某成員之指示，前往桃園市○○區○○街00號，將上開
    款項交予乙○○，乙○○並依「厚德載物」之指示，將其所收取
    之款項置於臺灣地區某不詳地點，續由「本案詐欺集團」某
    成年成員前往收取後轉交「本案詐欺集團」上游成員朋分，
    以此方式掩飾上開詐欺取財犯罪所得之本質及去向。嗣經丙
    ○○察覺受騙而報警處理，始循線查獲上情。
二、證據名稱：
  ㈠被告乙○○分別於警詢、本院準備程序及審理中之自白。
　㈡證人即告訴人丙○○、證人江孟潔分別於警詢及檢察官訊問時
    之陳述。
　㈢被告與江孟潔見面之監視器擷取照片、江孟潔在桃園市○○區○
    ○路00號永豐銀行桃園分行提領款項之監視器擷取照片、永
    豐商業銀行作業處110年9月13日作心詢字第1100908154號函
    及函附江孟潔申辦之永豐銀行帳戶開戶資料及帳戶交易明細
    、存摺影本、江孟潔與「陳正德」LINE對話翻拍照片、江孟
    潔簽立之「邦德資產合作協議書」、丙○○報案資料（屏東縣
    政府警察局潮州分局竹田分駐所受理各類案件紀錄表、受理
    詐騙帳戶通報警示簡便格式表、內政部警政署反詐騙諮詢專
    線紀錄表、金融機構聯防機制通報單）、郵政跨行匯款申請
    書、告訴人丙○○與詐欺集團成員之通話紀錄、LINE對話紀錄
    翻拍照片。
三、論罪科刑：
  ㈠按共同實施犯罪行為之人，在合同意思範圍以內，各自分擔
    犯罪行為之一部，相互利用他人之行為，以達其犯罪之目的
    者，即應對於全部所發生之結果，共同負責（最高法院92年
    度台上字第5407號刑事判決意旨參照）。且共同正犯之意思
    聯絡，原不以數人間直接發生者為限，即有間接之聯絡者，
    亦包括在內。如甲分別邀約乙、丙犯罪，雖乙、丙間彼此並
    無直接之聯絡，亦無礙於其為共同正犯之成立（最高法院77
    年台上字第2135號判決意旨參照）。被告參與「本案詐欺集
    團」，既明知係為整體詐欺集團成員擔任向車手收取提領贓
    款之「收水」工作，是被告所分擔之工作，雖非為詐欺取財
    之全部行為，且與其他所有成員間亦未必有直接之犯意聯絡
    ，然其所參與之部分行為，為詐騙集團取得告訴人財物全部
    犯罪計畫之一部，而共同達成不法所有之犯罪目的，未逾越
    合同意思之範圍，自應就所參與之詐欺取財犯行，論以共同
    正犯。又查：被告於本院準備程序中供陳：「…我確實有於1
    10年7月中加入LINE暱稱『爆富人力』之人所組成的詐騙集團
    ，擔任車手的工作」、「是TELEGRAM暱稱『厚德載物』的人叫
    我去領錢，我領到的錢就到『厚德載物』之人指定的地點放好
    就離開了。」等語明確（見本院卷第53-54頁），是被告透
    過與「本案詐欺集團」成員聯繫及取款交付之過程，已知悉
    至少有「爆富人力」、「厚德載物」共同參與本次詐欺取財
    犯行，連同自己計入參與本次詐欺取財犯行之行為人人數已
    逾3人，依前開說明，被告就其所參與本案之詐欺取財犯行
    ，該當三人以上共同詐欺取財罪之共同正犯。
  ㈡復按洗錢防制法所稱洗錢，指下列行為：一、意圖掩飾或隱
    匿特定犯罪所得來源，或使他人逃避刑事追訴，而移轉或變
    更特定犯罪所得。二、掩飾或隱匿特定犯罪所得之本質、來
    源、去向、所在、所有權、處分權或其他權益者。三、收受
    、持有或使用他人之特定犯罪所得，洗錢防制法第2條定有
    明文。復按現行洗錢防制法第14條第1項之一般洗錢罪，祇
    須有同法第2條各款所示行為之一，而以同法第3條規定之特
    定犯罪作為聯結即為已足；倘行為人意圖掩飾或隱匿特定犯
    罪所得來源，而將特定犯罪所得直接消費處分，甚或交予其
    他共同正犯，或由共同正犯以虛假交易外觀掩飾不法金流移
    動，即難認單純犯罪後處分贓物之行為，應仍構成新法第2
    條第1或2款之洗錢行為（最高法院109年度台上字第57號、
    第436號判決參照）。查被告加入「本案詐欺集團」後，其
    所參與犯罪事實欄所示之詐欺取財犯行，係負責向車手收取
    贓款工作，並將收取之贓款置放於指定之地點，再由「本案
    詐欺集團」某成年成員取走後，繼而轉交予「本案詐欺集團
    」所屬上級成員朋分，目的顯在藉此製造金流斷點，使偵查
    機關難以追查帳戶金流，以達掩飾詐欺犯罪所得之本質及去
    向，揆之前開判決要旨，被告所為已該當洗錢防制法第14條
    第1項之一般洗錢罪之構成要件。
  ㈢核被告所為，係犯刑法第339條之4第1項第2款之三人以上共
    同犯詐欺取財罪及洗錢防制法第14條第1項之一般洗錢罪。
  ㈣被告與「爆富人力」、「厚德載物」及「本案詐欺集團」所
    屬成年成員係在合同意思範圍內，各自分擔犯罪行為之一部
    ，並相互利用他人之行為，以達共同詐欺取財及洗錢之犯罪
    目的，業如前述，被告自應就其所參與之犯行，對於全部所
    發生之結果，共同負責。故被告與「本案詐欺集團」所屬成
    年成員，就三人以上共同詐欺取財及洗錢之犯行，皆具有犯
    意聯絡及行為分擔，應論以共同正犯。
  ㈤被告以一行為同時觸犯三人以上共同詐欺取財罪及一般洗錢
    罪等2罪名，為想像競合犯，應依刑法第55條規定，從一重
    之三人以上共同詐欺取財罪處斷。
  ㈥按想像競合犯之處斷刑，本質上係「刑之合併」。其所謂從
    一重處斷，乃將想像競合犯組成之評價上數罪，合併為科刑
    一罪，其所對應之刑罰，亦合併其評價上數罪之數法定刑，
    而為一個處斷刑。易言之，想像競合犯侵害數法益者皆成立
    犯罪，論罪時必須輕、重罪併舉論述，同時宣告所犯各罪名
    ，包括各罪有無加重、減免其刑之情形，亦應說明論列，量
    刑時併衡酌輕罪部分量刑事由，評價始為充足，然後依刑法
    第55條前段規定「從一重處斷」，非謂對於其餘各罪可置而
    不論。因此，法院決定處斷刑時，雖以其中最重罪名之法定
    刑，做為裁量之準據，惟於裁量其輕重時，仍應將輕罪合併
    評價在內（最高法院108年度台上字第4405、4408號判決意
    旨可參）。再按犯洗錢防制法第14條之一般洗錢罪、同條例
    第15條之特殊洗錢罪，在偵查或審判中自白者，減輕其刑，
    洗錢防制法第16條第2項定有明文。查被告於審判中，坦承
    依指示向車手收取款項，再依「厚德載物」之指示將收取之
    款項置放於指定之地點後，由「本案詐欺集團」某成年成員
    取走贓款，以轉交給「本案詐欺集團」所屬上級成員，進而
    掩飾詐欺犯罪所得本質、去向之洗錢事實，堪認被告於偵查
    與審判中，對於洗錢之犯行業已自白，合於上開減刑之規定
    ，然經合併評價後，既依想像競合犯從一重依刑法之三人以
    上共同詐欺取財罪處斷，依前揭意旨，自無從再適用上開規
    定減刑，惟本院於後述量刑時仍當一併衡酌該部分減輕其刑
    事由，附此敘明。
  ㈦爰審酌被告不思以正常途徑獲取財物，僅因貪圖報酬利益，
    即加入「本案詐欺集團」，動機不良，手段可議，價值觀念
    偏差，所為嚴重損害財產交易安全及社會經濟秩序，對告訴
    人之財產及社會秩序產生重大侵害，兼衡被告在「本案詐欺
    集團」之角色分工、參與之時間、告訴人所受之損失，犯後
    坦承全部犯行，且就洗錢及參與犯罪組織犯行，於審理中自
    白，已符合相關自白減刑規定，且與告訴人達成調解，有本
    院111年度附民移調字第598號調解筆錄在卷可考（見本院卷
    第73-74頁），堪認被告有悔意，復斟酌被告之生活及經濟
    狀況、素行、年紀及智識程度等一切情狀，量處如主文所示
    之刑，以示懲儆。
四、沒收：
  ㈠按犯罪所得之沒收、追繳或追徵，在於剝奪犯罪行為之實際
    犯罪所得，使其不能坐享犯罪之成果，其重點置於所受利得
    之剝奪，故無利得者自不生剝奪財產權之問題。又按共同正
    犯犯罪所得之沒收、追繳或追徵，本院向採之共犯連帶說，
    業於104年度第13次刑事庭會議決議不再援用、供參考，並
    改採沒收或追徵應就各人所分得者為之之見解。又所謂各人
    「所分得」，係指各人「對犯罪所得有事實上之處分權限」
    ，法院應視具體個案之實際情形而為認定：倘若共同正犯各
    成員內部間，對於不法利得分配明確時，固應依各人實際分
    配所得沒收；然若共同正犯成員對不法所得並無處分權限，
    其他成員亦無事實上之共同處分權限者，自不予諭知沒收；
    至共同正犯各成員對於不法利得享有共同處分權限時，則應
    負共同沒收之責。至於上揭共同正犯各成員有無犯罪所得、
    所得數額，係關於沒收、追繳或追徵標的犯罪所得範圍之認
    定，因非屬犯罪事實有無之認定，並不適用「嚴格證明法則
    」，無須證明至毫無合理懷疑之確信程度，應由事實審法院
    綜合卷證資料，依自由證明程序釋明其合理之依據以認定之
    （最高法院104年度台上字第3937號判決意旨參照）。
  ㈡次按洗錢防制法第18條第1項固規定：「犯第14條之罪，其所
    移轉、變更、掩飾、隱匿、收受、取得、持有、使用之財物
    或財產上利益，沒收之；犯第15條之罪，其所收受、持有、
    使用之財物或財產上利益，亦同。」，為刑法沒收規定之特
    別規定，自應優先於刑法相關規定予以適用，亦即就洗錢行
    為標的之財物或財產上利益，均應依洗錢防制法第18條規定
    沒收之。惟上開條文雖採義務沒收主義，卻未特別規定「不
    問屬於犯罪行為人與否，沒收之」，致該洗錢行為之標的是
    否限於行為人所有者始得宣告沒收，有所疑義，於此情形自
    應回歸適用原則性之規範，即參諸刑法第38條之1第1 項前
    段規定，仍以屬於行為人所有者為限，始應予沒收。
  ㈢查被告於本院準備程序中供稱其報酬為7,000元等語明確（見
    本院卷第53頁），本院又查無證據足資證明被告就本案領取
    之贓款另有事實上之處分權，揆諸前開說明，可認被告因本
    案犯罪而取得之未扣案犯罪所得為7,000元，本應就被告此
    部分依刑法第38條之1第1項前段規定宣告沒收，然被告業與
    告訴人以9萬元調解成立，有本院111年度附民移調字第598
    號調解筆錄在卷可考（見本院卷第73-74頁），考量被告上
    開賠償金額遠高於本次犯行之犯罪所得，已達到刑法剝奪犯
    罪所得、避免被告持續保有犯罪所得之目的，是本院基於比
    例原則，認若仍就被告此部分犯罪所得宣告沒收、追徵價額
    ，對於被告將有過苛之情形，爰依刑法第38條之2第2項規定
    不予宣告沒收或追徵價額。
五、應依刑事訴訟法第273條之1第1項、第299條第1項前段、第3
    10條之2、第454條第1項，洗錢防制法第14條第1項，刑法第
    11條前段、第28條、第339條之4第1項第2款、第55條，刑法
    施行法第1條之1第1項，判決如主文。
六、如不服本判決應於收受判決後20日內向本院提出上訴書狀，
    並應敘述具體理由。其未敘述上訴理由者，應於上訴期間屆
    滿後20日內向本院補提理由書（均須按他造當事人之人數附
    繕本）「切勿逕送上級法院」。
本案由檢察官甲○○提起公訴，經檢察官李孟亭到庭執行職務。
中　　華　　民　　國　　111 　年　　5 　　月　　20　　日
                  刑事審查庭  法  官  李雅雯
以上正本證明與原本無異。
如不服本判決應於收受判決後20日內向本院提出上訴書狀，並應
敘述具體理由。其未敘述上訴理由者，應於上訴期間屆滿後20日
內向本院補提理由書（均須按他造當事人之人數附繕本）「切勿
逕送上級法院」。
                              書記官 沈詩婷
中　　華　　民　　國　　111 　年　　5 　　月　　23　　日
附錄本案論罪科刑法條：
洗錢防制法第14條
有第二條各款所列洗錢行為者，處7年以下有期徒刑，併科新臺
幣5百萬元以下罰金。
前項之未遂犯罰之。
前二項情形，不得科以超過其特定犯罪所定最重本刑之刑。
中華民國刑法第339條之4
犯第339條詐欺罪而有下列情形之一者，處1年以上7年以下有期
徒刑，得併科1百萬元以下罰金：
一、冒用政府機關或公務員名義犯之。
二、三人以上共同犯之。
三、以廣播電視、電子通訊、網際網路或其他媒體等傳播工具，
    對公眾散布而犯之。
前項之未遂犯罰之。